【裁判字號】    97,訴,980
【裁判日期】    980407
【裁判案由】    殺人未遂
【裁判全文】
臺灣士林地方法院刑事判決
公  訴  人  臺灣士林地方法院檢察署檢察官
被      告  甲○○
                        之6
選任辯護人  王宏濱律師
上列被告因殺人未遂案件，經檢察官提起公訴（九十七年度偵字
第一二四八五號），本院判決如下：
    主  文
本件公訴不受理。
    理  由
一、本件公訴意旨：被告甲○○於民國（下同）97年9 月16日凌
    晨0 時許，騎乘腳踏車，沿臺北市○○區○○路4 段由北往
    南方向行駛，行經承德橋時，遭告訴人乙○○所駕駛之車號
    731-CG號營業小客車自後方追撞肇事，2 人因而發生口角，
    詎被告竟萌生殺人之故意，其明知頸部、頭部為人體之重要
    部位，以刀刺殺，客觀上足生死亡之結果，竟趁告訴人轉身
    前往車後擺放三角故障標誌之際，持隨身攜帶之瑞士刀1 把
    ，自後方往告訴人之頸部、眼睛及嘴唇等部位砍刺多刀，惟
    因告訴人閃避得宜而僅受下唇撕裂傷1.5 公分、脖子擦傷及
    撕裂傷4 ×1 公分、右眼角撕裂傷等傷害，而倖免於難，嗣
    經警到場處理並扣得瑞士刀1 把，因而認被告涉犯刑法第27
    1 條第2 項、第1 項之殺人未遂罪嫌。
二、按被告以外之人於審判外之陳述，雖不符前4 條之規定，而
    經當事人於審判程序同意作為證據，法院審酌該言詞陳述或
    書面陳述作成時之情況，認為適當者，亦得為證據。當事人
    、代理人或辯護人於法院調查證據時，知有第159 條第1 項
    不得為證據之情形，而未於言詞辯論終結前聲明異議者，視
    為有前項之同意，刑事訴訟法第159 條之5 定有明文。查證
    人即告訴人（下簡稱告訴人）於警偵訊所為之證述，係屬被
    告以外之人於審判外之陳述，然告訴人於警偵訊所為之證述
    ，業經檢察官、被告及選任辯護人於本院97年10月20日準備
    程序時不爭執其證據能力，並於本院98年3 月24日審理期日
    進行調查證據時未聲明異議，而本院考量告訴人於警偵訊證
    述時均有全程錄音，所述亦屬其親身經驗之事，其中於偵查
    中更經法定具結程序，因而認告訴人於警偵訊證述之內容有
    證據能力。
三、得心證之理由
  (一)訊據被告固坦承於前開時地持刀劃傷告訴人，並致告訴人受
    有前揭傷害，惟否認有殺人之犯意，辯稱：其因遭告訴人自
    後追撞後，告訴人沒有道歉及賠償，因而氣憤，又告訴人駕
    駛車輛之車牌號碼為731 號，是日本東北軍作人體實驗的，
    其認為此與其父親生病有關，且見告訴人在後車廂拿取物品
    ，怕告訴人對其不利，方持刀劃傷告訴人，想要告訴人知道
    其有能力對告訴人不利，劃傷告訴人之地點係在告訴人駕駛
    車輛之後車廂位置等語。
  (二)查被告因長期罹患精神分裂病，未持續接受治療一節，業經
    臺北市政府社會局97年10月15日北市社障字第09706060800
    號函、中央健康保險局97年10月21日健保醫字第0970039404
    號函暨附件、臺北榮民總醫院97年11月3 日北總企字第0970
    022124號函及病歷資料函覆明確（本院卷第30、44-46 、53
    -82 頁），復經本院囑託臺北市聯合醫院鑑定結果亦認被告
    因長期罹患精神分裂病，未持續接受治療，精神病症狀持續
    ，社會功能退化，現實判斷力不佳，雖其於97年9 月16日凌
    晨零時15分之案發當時能清楚瞭解案發當時周遭之情境，亦
    瞭解當時自己的情緒轉變及思考推理過程，但因案發當時之
    思考及行為明顯受到精神病狀（被害妄想及關係妄想）之影
    響，但其現實判斷力尚不至於對周遭事務完全無法認識之程
    度，故其於案發當時之精神狀態雖與常人有異，但未達心神
    喪失，應是處於精神耗弱之程度，其臨床診斷為「慢性精神
    分裂病，妄想型」，此有該院97年12月26日北市醫陽字第09
    734734900 號函檢送之精神鑑定報告書在卷可稽（本院卷第
    198-201 頁），可證被告因長期罹患精神分裂病，妄想型，
    故其於案發當時之精神狀態，對於其辨識行為違法或依其辨
    識而行為之能力，顯著減低之情況，是以，尚難專以一般正
    常人之思考模式或行為態樣以資衡量，合先敘明。
  (三)按刑法上殺人罪與傷害人致死罪之區別，本視加害人有無殺
    意為斷，被害人所受之傷害程度，固不能據為認定有無殺意
    之唯一標準，但加害人之下手情形如何，於審究犯意方面，
    仍不失為重要參考資料；又被害人受傷處所是否為致命部位
    ，及傷痕多寡，輕重如何，僅足供認定有無殺意之參考，究
    不能據為區別殺人未遂與傷害之絕對標準，故不能僅因被害
    人受傷之位置係屬人體要害，即認定加害人自始即有殺害被
    害人之犯意（最高法院20年非字第104 號判例、94年度臺上
    字第6857號判決要旨參照），準此，判斷行為人有無殺人犯
    意，不能單以被害人受傷部位是否為致命部位及受傷程度為
    斷至為灼然。
  (四)據告訴人於本院審理時證稱：我的車碰到被告以後，我有下
    車跟被告說你車子有沒有壞，被告也有站起來，我問被告為
    什麼會騎在快車道，被告說他騎在那邊我為什麼去撞到他，
    我告訴他因為你的腳踏車後面沒有閃燈，我看到你的時候已
    經快要撞到，因為我車速不快，被告只有跟我爭執為何我不
    靠紐澤西護欄方向開，之後我就在凌晨12時09分報警，報警
    之後我就跟被告聊天，也沒有什麼事，我說如果是我該負責
    就是要負責，被告突然跟我說我的車號731 很漂亮，問我說
    我的車號是不是很漂亮我不知道是什麼意思，我就到後車廂
    拿三腳架，往車後的道路15公尺處放三腳架，然後被告就衝
    過來，我在撞到被告之後，一直到被告拿刀刺我之前，整個
    過程我們都沒有發生肢體衝突，只有在爭執為何我不靠紐澤
    西護欄那邊開而已，其後我們安靜的在現場等警察約7 、8
    分鐘後，被告才攻擊我等語明確，又稽之被告於警詢時供稱
    ：遭告訴人撞擊後，我身體沒有受傷，車輛沒有受損等語（
    偵查卷第17頁），又於肇事現場對到場員警詢問時供述：我
    未受傷，車輛右後方擦撞凹損等語（偵查卷第37頁），又觀
    之現場照片所示被告所騎乘之腳踏車並沒有明顯受損情形（
    偵查卷第44頁），雖被告於警詢時所拍攝之照片有部分肢體
    外傷之情形（本院卷第141-149 頁），然業據被告於本院審
    理時供稱：應該案發後遭警察壓制造成的等語（本院第247
    頁），可證被告騎乘腳踏車在前開時地遭告訴人駕駛計程車
    自後追撞，以致被告人車倒地而肇事時，被告之身體並無大
    礙，腳踏車亦無明顯損害，縱與告訴人對於肇事原因有所爭
    執，衡情應無萌生殺人犯意之可能，況告訴人於肇事後業已
    報警處理，復於肇事現場停留等待員警到場處理，並無逃避
    任何刑事或民事責任以致被告心生不滿之情，且告訴人與現
    場停留期間尚與被告多有攀談，故應非對肇事原因爭執而心
    生不滿，縱被告有提及731 車號很漂亮，有異於常情之處，
    但並未立即對告訴人有任何惡害之通知或者奇異之舉，綜觀
    上開客觀情狀，被告應無萌生殺害告訴人犯意之動機。
  (五)復觀之告訴人於警詢證稱：被告於其在車後架設三角架時，
    突然從背後架住其脖子以瑞士刀猛刺其右眼角及嘴唇，之後
    又刺傷其脖子等語（偵查卷第10頁），於偵查中又證述：被
    告突然從後面撞我，我跌倒他一手抓我脖子，拿刀刺我眼睛
    、嘴、肚子、喉嚨等語（偵查卷第56頁），於本院審理時亦
    證稱：被告第一次刺我眼角的地方，第二次刺嘴唇三刀，又
    拿刀刺我脖子後，在刺我身體接近心臟部位，被告刺我時都
    在我的背面，第一刀刺下去時我不知道被告從後面刺下來，
    我沒有抵擋，第一刀的感覺很痛，但是沒有刺的很進去等語
    明確，可證被告於案發過程中均是趁告訴人蹲在地上搭設三
    角架時，無從防備可能，從背面襲擊，若被告有意致告訴人
    於死，其第一刀大可直接刺傷告訴人後頸或心臟部位等要害
    致命處，然其未如此為之，反而攻擊眼角。又依被告眼角僅
    受撕裂傷，雖傷及皮肉但尚無需外科縫合等情，亦有告訴人
    受傷照片、新光醫院97年9 月16日出具之乙種診斷證明書及
    97年11月25日以（97）新醫醫字第1543號函檢送之病歷資料
    在卷可按（偵查卷第26、28-29 頁、本院卷第90-95 、16
    1-16 2頁），可徵被告於案發當時應無致告訴人於死之主觀
    犯意。
  (六)再由被告依序刺傷告訴人嘴唇，傷勢為下唇撕裂傷1.5 公分
    ，雖有經縫合數十針，但該處並非致命要害處，又告訴人證
    稱：被告有持刀刺傷其接近心臟部位，然該部位是否有受傷
    ，因未經案發當時告訴人就醫之新光醫院診療發現，再經本
    院命告訴人穿著案發當時之襯衫以資對照，並未發現告訴人
    所指接近心臟受傷位置有任何血跡、血漬遺留在襯衫上，且
    經本院當庭勘驗扣案之襯衫比對該受傷部位處亦無任何破損
    ，鈕釦脫落之情形，僅有由上往下數第四顆扣子右上方1公
    分處衣服纖維有1 個約直徑0.1 公釐之勾線痕跡，但無破孔
    ，僅布纖維變薄等情，此有當庭拍攝之照片及勘驗筆錄在卷
    可憑（本院卷第245 、267-270 頁），縱有告訴人所指之傷
    痕痊癒處，亦僅有非常輕微表淺之擦傷癒合狀，可證被告亦
    未對告訴人接近心臟之要害致命部位有任何猛力壓、刺之攻
    擊行為，從而，由被告接續持刀刺傷告訴人之部位，均非屬
    人體致命要害部位，且告訴人所受傷勢及傷痕數量亦未達致
    命之可能。
  (七)此外，被告復攻擊告訴人脖子而受有脖子擦傷及撕裂傷4×1
    公分，又據告訴人供稱：被告刺到我之後，我的臉一直流血
    ，我用雙手去擋被告的刀子，一直往外推，被告刺到我的脖
    子之後我的手先碰到刀子，然後我趕快抓住被告的手，但是
    被告一直拿刀由上往下刺等語，然由告訴人所受之傷害並非
    穿刺傷，而係撕裂傷，且未經任何外科手術縫合，可見被告
    持刀方式應非由上往下壓刺，形成皮膚表淺傷而無縫合之必
    要。另參以被告攻擊告訴人所持用之瑞士刀全長約15.2公分
    ，握把約9 公分，刀刃長約6.2 公分，刀刃最寬處約1 公分
    ，單面開鋒，被告之手掌寬度則約9 公分，此有勘驗筆錄在
    卷可按（本院卷第245 頁），被告以手掌握住瑞士刀刀柄後
    ，刀刃部分只有6.2 公分，最寬處約1 公分，且從外觀可見
    刀刃並非尖銳或者刀鋒銳利或者刀刃面積廣大，亦有照片可
    稽（本院卷字266 頁），因此，若人體受攻擊後所造成之傷
    勢，實不及於一般歹徒常用之開山刀、魚刀等大型刀具或者
    鋒利刀具可以比擬，而未達可立即致人於死之程度。輔以告
    訴人其餘傷勢均為挫傷或者擦傷，受傷部位則多位於手掌，
    亦非人體要害致命之部位，從而，依告訴人所受攻擊之順序
    、受傷部位及所受傷勢可認被告應無殺害告訴人之犯意。
  (八)另查被告於告訴人掙脫後，自行騎乘腳踏車離開現場，又於
    警察到場處理後，旋返回現場而遭警制伏，此業經告訴人證
    述明確，並經臺北市政府警察局士林分局98年1 月16日北市
    警市分刑字第09733433800 號函檢送之後港派出所職務報告
    函覆明確（本院卷第214-216 頁），倘若被告確有致告訴人
    於死之犯意，何以犯案後又旋返回現場，亦有疑義。
  (九)至被告於偵查中供稱有殺害告訴人之犯意云云，然應考量被
    告於警詢時供稱持瑞士刀刺傷告訴人並無理由（偵查卷第16
    頁），復考量被告於案發後旋為警制伏查獲，肢體因而受有
    傷害，故於偵查中對於檢察官訊問時心情可能尚未平復，又
    因罹患有精神分裂病影響其思考模式而有前開供述，但尚難
    遽採為不利被告之認定。
  (十)雖被告供稱其攻擊告訴人之地點係位於後車廂，攻擊順序為
    告訴人之脖子、眼角、嘴唇云云，然查被告於警偵訊對於攻
    擊告訴人身體部位順序之供述前後不一，甚至忘記加害過程
    、順序，而告訴人是本案被害人，對於被害過程之記憶應顯
    較被告為清晰，況告訴人於被害後仍意識清楚送醫就診，尚
    能於案發當日完成警詢筆錄之製作，且其餘警偵訊及本院審
    理時對於被害經過之供述始終如一，因此，應以告訴人之供
    述較可採信。另查告訴人於案發當時之身高為174 公分，體
    重63公斤，被告則為160 公分，體重70 公 斤，業據其等供
    述明確，並有照片1 幅在卷可按（本院卷第271 頁），雙方
    身高略有差距，倘係被告趁告訴人彎身在後車廂拿取物品時
    立即攻擊之，則告訴人應無力於案發後仍能從容架設三角架
    ，況若告訴人彎身在後車廂拿去物品時，身體必須伸入後車
    廂內，被告欲自後有左手臂勒住告訴人之脖子，持刀刺傷告
    訴人之眼角，扣除其等之身高差距以及後車廂之空間、被告
    站立於車後保險桿處彎身至告訴人彎身處之距離，被告應不
    易使力及動作，且由員警在現場採證時，並未在後車廂處採
    集任何被告或告訴人之血跡，反觀於三角架架設處之地面則
    疑似有血液滴落痕跡，有現場照片在卷可稽（偵查卷第42-4
    4 頁），是以，應以告訴人所述被告趁其蹲於地面架設三角
    架時攻擊之，告訴人始能自後以左手臂勒住告訴人，持刀由
    上往下刺往告訴人眼角處，較符合告訴人與被告之身高差距
    、動作空間及持刀使力方向。然縱被告此部分抗辯與告訴人
    有所不同，亦難採為被告確有殺害告訴人犯意之認定。
  (十一)綜上各節交互參照，被告既無殺害告訴人之動機來源，被告
    持刀傷害告訴人身體部位順序，又非立即針對要害致命部位
    ，被告所持之兇器亦非大型、鋒利客觀上明顯足以致命之刀
    具，告訴人所受傷勢及受傷部位並非嚴重致命處等情以察，
    堪認被告應僅有傷害告訴人之犯意，而告訴人所受之傷勢與
    被告之前開行為間有因果關係，是以，核之被告前開所為應
    係犯刑法第277 條第1 項之普通傷害罪，而公訴人認被告係
    犯刑法第271 條第2 項、第1 項之殺人未遂，容有誤會。
四、再按犯第277 條第1 項之罪，需告訴乃論。刑法第287 條定
    有明文；又告訴乃論之罪，告訴人於第一審辯論終結前，得
    撤回其告訴；又告訴乃論之罪經撤回者，應諭知不受理之判
    決，刑事訴訟法第238 條第1 項、第303 條第3 款分別定有
    明文。查被告與告訴人業於本院言詞辯論終結前即98年3 月
    23日成立和解，被告願支付告訴人新臺幣45萬元以為賠償，
    告訴人則同意撤回本件刑事告訴，此有和解契約書一份在卷
    可稽（本院卷第264 頁），揆諸前開說明，本件業經撤回告
    訴，應為不受理判決之諭知。
據上論斷，應依刑事訴訟法第303 條第3 款，判決如主文。
中    華    民    國    98    年    4     月    7     日
                  刑事第三庭審判長 法  官 杜惠錦
                                   法  官 陳美彤
                                   法  官 黃欣怡
以上正本證明與原本無異。
如不服本判決，應於收受送達後10日內向本院提出上訴書狀，其
未敘述上訴之理由者並得於提起上訴後20日內向本院補提理由書
（均須按他造當事人之人數附繕本）。
                                   書記官 陳慧玲
中    華    民    國    98    年    4     月    10    日


司法院資訊處製作；財團法人民間司法改革基金會備份。
